【裁判字號】    96,醫易,3
【裁判日期】    990429
【裁判案由】    業務過失傷害
【裁判全文】
臺灣高雄地方法院刑事判決               96年度醫易字第3號
公  訴  人  臺灣高雄地方法院檢察署檢察官
被      告  乙○○
選任辯護人  盧世欽律師
上列被告因業務過失傷害案件，經檢察官提起公訴（96年度調偵
字第698號），本院判決如下：
    主  文
乙○○無罪。
    理  由
一、公訴意意旨略以：被告乙○○係址設高雄市苓雅區○○○路
    352 號「財團法人天主教聖功醫院」（下稱聖功醫院）之婦
    產科主任，負責婦產科門診及相關醫療手術，為從事醫療業
    務之人，緣告訴人甲○○懷孕後，於94年9 月27日前往聖功
    醫院，由乙○○看診並進行產前檢查，當日，乙○○建議甲
    ○○接受羊膜穿刺術，以確認甲○○腹內之胎兒，其染色體
    是否異常，甲○○同意並簽立羊膜穿刺手術書後，於94年9
    月30日某時，在聖功醫院接受由乙○○安排之聖功醫院主治
    醫師黃達熾（所涉業務過失傷害罪嫌另經檢察官起訴）為其
    進行該項手術，民國（下同）94年9 月30日之手術中，因甲
    ○○腹中胎兒轉動，黃達熾扎針2 次均未能順利抽得甲○○
    腹內羊水，遂建議甲○○擇日再由聖功醫院之主治醫師李海
    翔（所涉業務過失傷害罪嫌另經檢察官起訴）進行上開手術
    ；甲○○當日於聖功醫院臥床休息1 小時，並接受超音波檢
    查確認無恙後返家。94年10月1 日，甲○○於聖功醫院接受
    李海翔之羊膜穿刺手術後，順利取得羊水，94年10月1 日至
    94 年10 月2 日間，甲○○發覺其疑似羊水大量流出體外，
    遂於94年10月3 日前往聖功醫院，告知後由乙○○為其診治
    ，詎乙○○經甲○○告知羊水大量流出後，應注意以試紙確
    認甲○○其陰道流出之液體是否為羊水，並及時處理破水及
    感染情形或採取適當之醫療措施，且依當時情形，並無不能
    注意之情事，竟疏未注意及此，在檢視甲○○身體後，未以
    試紙加以確認，僅泛稱未破水，並開立發燒藥、抗生素及安
    胎藥予甲○○，囑其返家後再觀察，乙○○未及處理破水及
    感染，使甲○○返家後，至94年10月4 日上午6 時30分許，
    因羊水大量流出致體溫上昇達攝氏38.2度，甲○○隨即緊急
    返院並於94年10月4 日下午6 時接受剖腹生產，始悉其腹內
    胎兒已因甲○○之羊水流盡而死亡，因認被告乙○○涉有刑
    法第284 條第2 項業務過失傷害罪嫌等語。
二、按犯罪事實應依證據認定之，無證據不得認定犯罪事實，又
    不能證明被告犯罪，應諭知無罪之判決；刑事訴訟法第154
    條第2 項及第301 條第1 項分別定有明文。又刑事訴訟法上
    所謂認定犯罪事實之證據，係指足以證明被告確有犯罪行為
    之積極證據而言，該項證據必須適合於被告犯罪事實之認定
    ，始得採為斷罪之資料（最高法院69年台上字第4913號判例
    參照）。又認定不利於被告之事實，須依積極證據，苟積極
    證據不足為不利於被告事實之認定時，即應為有利於被告之
    認定，更不必有何有利之證據；而事實之認定，應憑證據，
    如未能發現相當證據，或證據不足以證明，自不能以推測或
    擬制之方法，以為裁判基礎；另認定犯罪事實所憑之證據，
    雖不以直接證據為限，間接證據亦包括在內，然而無論直接
    或間接證據，其為訴訟上之證明，須於通常一般之人均不致
    有所懷疑，而得確信其為真實之程度者，始得據為有罪之認
    定（最高法院30年上字第816 號、40年台上字第86號、76年
    台上字第4986號判例參照）；亦即若證據資料在經驗科學上
    或論理法則上尚有對被告較為有利之存疑，而無從依其他客
    觀方法排除此項合理之可疑，即不得以此資料作為斷罪之基
    礎，且刑事訴訟制度受「倘有懷疑，即從被告之利益為解釋
    」、「被告應被推定為無罪」之原則所支配，故得為訴訟上
    之證明者，無論為直接或間接證據，須客觀上於一般人均不
    致有所懷疑而達於確信之程度者，始可據為有罪之認定，倘
    其證明尚未達於「確信」之程度，而有合理可疑存在時，即
    難據以為被告不利認定，換言之，在法律判斷上，即不能為
    被告有罪之認定。
三、訊之被告乙○○對於在上開時地為告訴人甲○○看診，未以
    試紙確認告訴人陰道流出之液體是否為羊水，及告訴人其後
    返家後緊急回診惟腹內胎兒已因羊水流盡而死亡等情固不諱
    言，惟堅決否認有何業務過失傷害之犯行，辯稱：伊當時對
    告訴人內診時並沒有明確發現羊水破裂的情形，然伊作最壞
    之打算，仍開給告訴人抗生素、安胎藥物、退燒藥等藥物，
    故伊之處置適當並無過失等語。經查，本件公訴意旨認被告
    涉有上開業務過失傷害之犯行，無非以（一）被告於警詢時
    及偵查中之供述，（二）證人即告訴人甲○○於警詢時及偵
    查中之證述，（三）行政院衛生署醫事審議委員會鑑定書1
    份，（四）告訴人甲○○聖功醫院之病歷及部分病歷譯文為
    其論據。
四、惟查，本件（一）被告於警詢時供述稱：告訴人回診時褲子
    溼可能是粘液，伊亦懷疑高位破水只有少量羊水滲出，故給
    予抗生素、安胎藥物、退燒藥等，此為一般正常之處置等語
    明確（見警詢第7 頁），於偵查中則供稱：伊於94年10月3
    日給予告訴人抗生素、退燒藥、安胎藥物等語（見偵三卷第
    14頁），則依被告於警詢及偵查中之供述，其並未坦承對於
    告訴人之處置有何過失之處，且於審理中所述之內容前後一
    致；（二）又證人即告訴人甲○○於警詢中證述：伊於94年
    10月3 日回診時有告知被告有發燒、子宮收縮、身體酸痛及
    內褲濕濕的等症狀，被告做內診後，告知羊水並沒有破，是
    分泌物，開藥後回家臥床休息，伊回家吃藥後仍感不適，於
    94年10月4 日上午6 時30分開始羊水大量滲出，伊趕緊至聖
    功醫院，7 時30分到達，在六樓由1 女醫師用試紙測試，告
    知羊水已破，但直到11時被告才來，做完超音波後說羊水已
    差不多流光，伊問剛來時羊水還很多，為何現在快流光，被
    告稱是因羊水破掉的緣故，被告看完診後便離去，直到18時
    羊水流光、嬰兒保不住才開刀處理等語（見警卷第10─11頁
    ），又於偵查中證述稱：伊懷孕時是去聖功醫院檢查，94年
    9 月27日看診時，被告建議作羊膜穿刺，伊便於94年9 月30
    日到聖功醫院，由被告安排黃達熾醫師為伊作羊膜穿刺，致
    於94年10月3 日伊去聖功醫院給被告看診，有告知被告褲子
    濕濕的有換過褲子，並有發燒、身體不舒服、腰酸背痛等情
    形，被告幫伊內診後說好像是分泌物，羊水還沒有破，就開
    安胎藥給伊吃，叫伊回家臥床休息，回家後還是不舒服，打
    電話回聖功醫院，黃達熾醫師說這些情形沒有關係，94年10
    月4 日早上6 時30分伊在家發現大量羊水流出來，到聖功醫
    院急診室，有位女醫師用試紙幫伊檢查，說羊水破掉，被告
    11點多來，說羊水已經流乾，建議開刀把嬰兒拿出來等語（
    見偵卷第13─14頁），依上開證人即告訴人所述之內容，係
    認被告要求告訴人作羊膜穿刺有所不當，及94年4 日急診時
    被告末及時作出處置，惟（1 ）羊膜穿刺係針對抽取胎兒羊
    水以供作遺傳疾病及先天性異常之診斷依據，對於孕婦施作
    有其必要性，且羊膜穿刺之施作有百分之2 ─3 之機率會引
    起羊水滲出，此為施作之風險，業據被告於指示其他醫師施
    作前為告知並取得告訴人及其配偶之同意，有羊膜穿刺檢查
    須知及同意書1 紙在卷可憑（見審卷第36頁），故被告要求
    告訴人及指示其他醫師為告訴人施作羊膜穿刺縱為導致告訴
    人羊水滲出之原因，亦屬醫學上不可避免之風險，難以認定
    為被告之過失，（2 ）又被告於告訴人於94年10月4 日回院
    急診時，被告得知後即於當日上午之8 時30分囑咐醫護人員
    給予注射抗生素及安胎藥物作必要之治療，此有醫囑單1 紙
    在卷可查（見警卷第64頁），故被告並非於94年10月4 日告
    訴人回院急診時延誤至早上11時許始對於告訴人作出處置之
    動作，其於當日並無何延誤處置之過失，從而，自難以證人
    即告訴人上開之指述逕予認定被告有何醫療上之過失；（三
    ）又行政院衛生署醫事審議委員會96年2 月16日第000000 0
    號鑑定書，固於其意見6.指稱：聖功醫院醫師的善後處理（
    未及時處理破水及感染）確實有所疏失」，惟經本院再將
    本件送請行政院衛生署醫事審議委員會進行審議鑑定，經該
    署於99年1 月6 日衛署醫字第0990200674號函文檢送醫事審
    議委員會第0000000 號鑑定書，其鑑定意見為：「（1 ）Ke
    flex為廣效抗生素，對於格蘭氏陽性及大多數格蘭氏陰性細
    菌具殺菌效果，於本案破水之預防感染具備療效，故屬合理
    之第一線用藥，少數人對此藥物有副作用，其副作用為食慾
    不振、嘔吐及腹瀉等胃腸道症狀，也有少數人會出現專麻疹
    、搔癢或皮膚出疹等過敏反應。Panado l為鎮痛解熱劑，其
    副作用為曬心、嘔吐等胃腸道症狀，一般使用少有副作用。
    Yut opar為子宮收縮抑制劑，旨在安胎，副作用主要是心跳
    加速、手部抖動及暫時血糖上升等，但對於本案之流產或早
    產預防，具備療效。（2 ）一般孕婦出現早期破水，其主要
    症狀是羊水自陰道流出，早期破水有可能導致絨毛羊膜炎，
    但是早期破水是否係因絨毛羊膜炎所致，則很難判定。（3
    ）一般醫療措施常於用檢測孕婦早期破水之方法為「石蕊誡
    紙試驗」，本案孕婦之陰道中漏出來之羊水如果很少時，以
    石蕊試紙試驗來判斷是否破水之準確性即不高。（4 ）依一
    般醫療常規，處理孕婦之早期破水及感染症狀，首先應先確
    定是否有破水之可能，10月3 日孕婦回診，由醫師乙○○診
    視，經超音波檢查顯示羊水量正常，內診末發現明顯破水現
    象，均為確定是否有破水可能之合理步驟。由於孕婦主訴有
    羊水流出，故是日雖然無明顯破水徵象，然而醫師開立處方
    ，包括keflex、Panadol 、Yutopar 等藥物，目的在於本案
    有可能破水之預防感染，故其處理方式，符合醫療常規。並
    註明：至本審議委員會96年2 月16日第0000000 號鑑定書之
    鑑定意見6.所指然而羊膜穿刺後一旦有子宮收縮或羊膜破裂
    之情形，醫師應該儘早發現並予以處理，必要時需住院注射
    抗生素預防感染，並以安胎藥緩解子宮收縮，係假設性，且
    為一般性之論述，其認由孕婦說法病歷資料，聖功醫院醫師
    之善後處理（未及時處理破水及感染），確實有所疏失。係
    未考慮及本案中，蔡醫師於10月3 日診視時，曾經超音波檢
    查顯示為胎兒活動、心跳正常，羊水量正常，內診末發現明
    確破水現象，應為陰道分泌物，故依上呼吸道感染及疑似破
    水，開立抗生素及安胎藥（抑制子宮收縮）等語，併予敘明
    」，此有該鑑定意見書1 份在卷可查（見審卷第116 ─12 2
    頁），故上開行政院衛生署第0000000 號鑑定書認定「聖功
    醫院醫師的善後處埋（未及時處理破水及感染）確實有所疏
    失」云云，已無從作為認定被告有何醫療過失之依據，況被
    告於告訴人94年10月3 日回診時，除以超音波檢查顯示孕婦
    羊水量正常，並內診末發見孕婦有明顯破水現象，已採取為
    了確定告訴人是否有破水可能之必要程序，又雖告訴人於當
    日無明顯破水徵象，惟因其曾主訴有羊水流出，被告為慎重
    起見，乃開立用以預防告訴人破水及感染治療之藥物keflex
    、Panadol 、Yutopar ，是被告對於告訴人病情之處置並未
    有怠於履行防止危險發生義務之過失。綜上所述，公訴人所
    舉出之上開證據均不足以認定被告就本件告訴人羊水破裂流
    出並導致胎兒死亡一事，有何醫療業務上之過失可言。此外
    本件復查無其他之積極之證據，足以證明被告有何業務過失
    傷害之犯行；核之上開法條及判例之意旨，被告上開之犯罪
    尚屬不能證明，自應為無罪之諭知。
據上論斷，應依刑事訴訟法第301 條第1 項，判決如主文。
中    華    民    國    99    年    4     月    29    日
                  刑事第十一庭  審判長法  官  黃三友
                                      法  官  莊珮吟
                                      法  官  林俊寬
以上正本證明與原本無異。
如不服本判決應於收受送達後10日內向本院提出上訴書狀，並應
敘述具體理由；如未敘述上訴理由者，應於上訴期間屆滿後20日
內向本院補提理由書（均須按他造當事人之人數附繕本）「切勿
逕送上級法院」。
中    華    民    國    99    年    4     月    29    日
                                      書記官  林香如

司法院資訊處製作；財團法人民間司法改革基金會備份。
